臺北高等行政法院判決
　　　　　　　　　　　　　　　　　　 93年度訴字第2773號
　　　　　　　　　　　　　　　.
原　　　告　台榮產業股份有限公司
代　表　人　甲○○
訴訟代理人　柯俊輝（會計師）
被　　　告　財政部臺北市國稅局
代　表　人　張盛和（局長）
訴訟代理人　乙○○
上列當事人間因營利事業所得稅事件，原告不服財政部中華民國
93年8月4日台財訴字第09300258630號訴願決定，提起行政訴訟
。本院判決如下：
　　主  文
原告之訴駁回。
訴訟費用由原告負擔。
　　事  實
一、事實概要：原告90年度股東可扣抵稅額帳戶變動明細申報，
    原列報期初餘額新台幣（下同）5,027,266元，計入結算申
    報應退稅額抵繳之金額11,676元、因投資中華民國境內其他
    營利事業所獲配股利總額或盈餘總額所含之可扣抵稅額
    1,204,457元，減除分配股利總額或盈餘總額所含之可扣抵
    稅額1,486,659元、依公司法或其他法令規定提列之法定盈
    餘公積、公積金、公益金或特別盈餘公積所含之當年度已納
    營利事業所得稅額296,192元、依公司章程規定分派董理監
    事職工之紅利或酬勞金所含之當年度已納營利事業所得稅額
    266,572元，期末餘額為4,193,976元。被告初查以原告89年
    度股東可扣抵稅額帳戶期末餘額經核定為1,387,411元，乃
    調整核定90年度股東可扣抵稅額期初餘額為1,387,411元、
    分配股利總額或盈餘總額所含之可扣抵稅額為778,351元，
    遂認原告超額分配可扣抵稅額708,308元，除依所得稅法第
    114條之2第1項規定責令原告補繳外，並按其超額分配之金
    額處以1倍之罰鍰計708,308元。原告不服，申經復查結果，
    未獲准變更，提起訴願，亦遭決定駁回，遂向本院提起行政
    訴訟。
二、兩造聲明：
　(一)原告聲明：
    1.訴願決定、原處分均撤銷。
    2.訴訟費用由被告負擔。
　(二)被告聲明：
    1.駁回原告之訴。
    2.訴訟費用由原告負擔。
三、兩造爭點：原告88年度、89年度股東可扣抵稅額帳戶中究係
              經提列特別盈餘公積分配，抑係特別公積而無須
              減除當年度已納營利事業所得稅額？
　(一)原告主張之理由：
    1.按「人民有依法律納稅之義務。」，為憲法第19條所明定
      。次按「凡在中華民國境內經營之營利事業，應依本法規
      定，課徵營利事業所得稅。」、「營利事業分配屬87年度
      或以後年度之盈餘時，應以股利或盈餘之分配日，其股東
      可扣抵稅額帳戶餘額，占其帳載累積未分配盈餘帳戶餘額
      之比率，作為稅額扣抵比率，按各股東或社員獲配股淨額
      或盈餘淨額計算其所扣抵之稅額，併同股利或盈餘分配。
      其計算公式如下：稅額扣抵比率=股東可扣抵稅額帳戶餘
      額/累積未分配盈餘帳戶餘額．．．。」、「營利事業左
      列各款金額，應自當年度股東可扣抵稅額帳戶餘額中減除
      ：．．．3.依公司法或其他法令規定，提列之法定盈餘公
      積、公積金、公益金或特別盈餘公積所含之當年度已納營
      利事業所得稅額。．．．」，復分別為所得稅法第3條第1
      項、第66條之6、第66條之4第1項第3款所規定。又按「主
      管機關認為有必要時，對已依本法發行有價證券之公司，
      得以命令規定其於分派盈餘時，除依法提出法定盈餘公積
      外，並應另提一定比率之特別盈餘公積。」，證券交易法
      第41條定有明文。
    2.查原告88年度、89年度之盈餘中分別有37,485,626元、
      19,254,239元係依據財務會計準則公報第22號規定計算所
      產生之所得稅利益，由於此所得稅利益非本業收入，為免
      分配此盈餘致影響未來公司發展及股東權益，乃於股東會
      分配88年度及89年度之盈餘時，基於保守穩健原則，決議
      自發性提撥為特別公積，以凍結此部分之盈餘發放，視未
      來必要時再予以轉回供盈餘分配，故此自發性提列之特別
      公積應視為保留盈餘之一部分，得隨時依股東會決議取消
      凍結或分配。又原告於申報88年度及89年度之未分配盈餘
      時，因認該特別公積係屬其自發性提撥，並非所得稅法第
      66之9第2項第7款規定依證券交易法或依主管機關命令強
      制性提撥之特別盈餘公積，遂於申報88年度及89年度股東
      可扣抵稅額帳戶變動明細表時，未減除該項特別公積所含
      之當年度已納營利事業所得稅額，並據以計算稅額扣抵比
      率及股東可扣抵稅額。是原告依法將特別公積視為保留盈
      餘，不列入計算股東可扣抵稅額帳戶之減項，並據以計算
      股東可扣抵稅額，尚無不合。
    3.次查本件爭點係股東可扣抵比率應如何計算，茲就原告、
      被告主張分述如下：
      原告主張：
                           股東可扣抵稅額帳戶餘額
                       （含自發性提列特別公積所含稅額）
        股東可扣抵比率=────────────────
                        累積未分配盈餘帳戶餘額
                       （含自發性提列之特別公積）
      被告主張：
                        股東可扣抵稅額帳戶餘額-含自發
                        性提列特別公積所含稅額
        股東可扣抵比率=────────────────
                        累積未分配盈餘帳戶餘額-自發性提
                        列之特別公積
      兩稅合一係自87年開始實施，惟所得稅法第66條之4第1項
      第3款並未就公司自發性提列保留之特別公積所含稅額是
      否應自股東可扣抵稅額帳戶中減除加以說明。而原告申報
      88年度及89年度股東可扣抵稅額帳戶變動明細表，於原告
      發放90年度盈餘前業經被告書面核定，是原告按其書面核
      定數計算股東可扣抵比率，應無過失。況政府制定法令或
      為任何宣示應明確，原告申報89年度、90年度可扣抵稅額
      時，即向被告詢問公司自發性提列特別公積是否應從可扣
      抵稅額中減項，其均答覆目前並無規定，嗣被告於92年宣
      示自發性提列之特別盈餘公積所含稅額應自股東可扣抵稅
      額帳戶減除，卻對原告事後重新核定，認原告超額分配，
      則系爭盈餘分配既係基於信賴被告之答覆所為，其未加詳
      查，逕自核定原告超額分配，即有違誤。
    4.又特別公積與特別盈餘公積不僅字義不同，內容亦有差異
      。所得稅法基於課稅目的，針對營利事業如何提列特別盈
      餘公積及提列後之影響均有明文規定，惟對於公司提列特
      別公積則無明確之規定。準此，被告逕依所得稅法第66條
      之4第1項第3款規定誤認原告提列之特別公積係法令規定
      之強制性特別盈餘公積，核定原告88年度特別公積應計算
      其所含之可扣抵稅額3,639,855元，並自申報89年度股東
      可扣抵稅額帳戶餘額中減除，致原告結轉90年度股東可扣
      抵稅額期初餘額減少，及90年度稅額扣抵比率因而下降，
      導致核定90年度超額分配，認事用法顯有違誤，原處分應
      予撤銷。
  (二)被告答辯之理由：
    1.超額分配可扣抵稅額部分：
      按「凡依本法規定課徵營利事業所得稅之營利事業，應
        自87年度起，在其會計帳簿外，設置股東可扣抵稅額帳
        戶，用以記錄可分配予股東或社員之所得稅額，並依本
        法規定，保持足以正確計算該帳戶金額之憑證及紀錄，
        以供稽徵機關查核。．．．」、「營利事業記載股東可
        扣抵稅額帳戶之起訖期間，應為每年1月1日起到12月31
        日止。但營利事業之會計年度，經依第23條規定核准變
        更者，得申請稽徵機關核准依其會計年度之起訖日期。
        營利事業自87年度起設置之當年度股東可扣抵稅額帳戶
        之期初餘額為零；新設立營利事業於設立時，亦同。其
        以後年度股東可扣抵稅額帳戶期初餘額，應等於其上年
        度期末餘額。」、「營利事業分配屬87年度或以後年度
        之盈餘時，應以股利或盈餘之分配日，其股東可扣抵稅
        額帳戶餘額，占其帳載累積未分配盈餘帳戶餘額之比率
        ，作為稅額扣抵比率，按各股東或社員獲配股利淨額或
        盈餘淨額計算其可扣抵之稅額，併同股利或盈餘分配。
        其計算公式如下：稅額扣抵比率=股東可扣抵稅額帳戶
        餘額÷累積未分配盈餘帳戶餘額、股東（或社員）可扣
        抵稅額=股利（或盈餘）淨額×稅額扣抵比率。」、「
        營利事業有左列各款規定情形之一者，應就其超額分配
        之可扣抵稅額，責令營利事業限期補繳：1.違反第66條
        之2第2項、第66條之3或第66條之4規定，虛增股東可扣
        抵稅額帳戶金額，或短計第66條之6規定之帳載累積未
        分配盈餘帳戶金額，致分配予股東或社員之可扣抵稅額
        ，超過其應分配之可扣抵稅額者。」，分別為所得稅法
        第66條之1第1項、第66條之2、第66條之6第1項、第114
        條之2第1項第1款所明定。
      本件原告90年度股東可扣抵稅額帳戶變動明細（表）申
        報，列報期初餘額5,027,266元、分配股利總額或盈餘
        總額所含之可扣抵稅額1,486,659元，因其89年度股東
        可扣抵稅額帳戶期末餘額經核定為1,387,411元，被告
        乃依首揭法規定調整核定90年度股東可扣抵稅額期初餘
        額為1,387,411元、分配股利總額或盈餘總額所含之可
        扣抵稅額為778,351元，應補繳超額分配可扣抵稅額
        708,308元。茲原告主張其88年度、89年度之盈餘中分
        別有37,485,626元、19,254,239元係依據財務會計準則
        公報第22號規定計算所產生之所得稅利益，為免分配此
        盈餘致影響未來公司發展及股東權益，乃於股東會分配
        88年度及89年度之盈餘時，決議自發性提撥為特別公積
        ，因原告將該特別公積視為保留盈餘之一部分，故於申
        報88年度及89年度股東可扣抵稅額帳戶變動明細表時，
        未減除該項特別公積所含之當年度已納營利事業所得稅
        額，並據以計算稅額扣抵比率及股東可扣抵稅額；惟被
        告核定原告89年度股東可扣抵稅額帳戶變動明細時，逕
        依所得稅法第66條之4第1項第3款「營利事業左列各款
        金額，應自當年度股東可扣抵稅額帳戶餘額中減除．．
        ．3.依公司法或其他法令規定，提列之法定盈餘公積、
        公積金、公益金或特別盈餘公積所含之當年度已納營利
        事業所得稅額。．．．」規定，將其88年度特別公積所
        含之可扣抵稅額3,639,855元，自原告申報89年度股東
        可扣抵稅額帳戶餘額中減除，致使結轉90年度股東可扣
        抵稅額期初餘額減少，及90年度稅額扣抵比率因而下降
        ，導致核定90年度超額分配云云，資為爭議。
      經查原告89年度股東可扣抵稅額帳戶期末餘額既經核定
        為1,387,411元，則被告依首揭法條規定，據以調整核
        定其90年度股東可扣抵稅額帳戶期初餘額為1,387,411
        元、分配股利總額或盈餘總額所含之可扣抵稅額為
        778,351元，並核定超額分配可扣抵稅額為708,308元，
        尚無不合。至原告稱被告將其88年度特別公積所含之可
        扣抵稅額3,639,855元，自原告申報89年度股東可扣抵
        稅額帳戶餘額中減除，致核定減少89年度股東可扣抵稅
        額帳戶期末餘額一節，係屬89年度案件，並非本件應予
        審酌。況89年度股東可扣抵稅額事件原告並未申請復查
        ，已告確定，其自不得再予爭執。是原告所訴，核不足
        採，應予駁回。
    2.罰鍰部分：
      按「營利事業有左列各款規定情形之一者，應就其超額
        分配之可扣抵稅額，責令營利事業限期補繳，並按超額
        分配之金額，處1倍之罰鍰：1.違反第66條之2第2項、
        第66條之3或第66條之4規定，虛增股東可扣抵稅額帳戶
        金額，或短計第66條之6規定之帳載累積未分配盈餘帳
        戶金額，致分配予股東或社員之可扣抵稅額，超過其應
        分配之可扣抵稅額者。2.違反第66條之5第1項規定，分
        配予股東或社員之可扣抵稅額，超過股利或盈餘之分配
        日其股東可扣抵稅額帳戶餘額者。3.違反第66條之6規
        定，分配股利淨額所適用之稅額扣抵比率，超過規定比
        率，致所分配之可扣抵稅額，超過依規定計算之金額者
        。」，為所得稅法第114條之2第1項第1款所規定。
      本件原告為所得稅法第66條之1第1項規定應設置股東可
        扣抵稅額帳戶之營利事業，於90年間分配股利時，未依
        同法第66條之2規定正確列載期初股東可扣抵稅額帳戶
        餘額，致分配予股東之可扣抵稅額，超過其應分配之可
        扣抵稅額計708,308元，有股東可扣抵稅額帳戶變動明
        細申報表、核定通知書等資料附案佐證，違章事證明確
        。是被告依前揭法條規定，按超額分配之金額，處以1
        倍之罰鍰708,308元，並無不合。據上論述，本件原處
        分及所為原處分並無違誤，應予維持。
　　理  由
一、按「凡依本法規定課徵營利事業所得稅之營利事業，應自87
    年度起，在其會計帳簿外，設置股東可扣抵稅額帳戶，用以
    記錄可分配予股東或社員之所得稅額，並依本法規定，保持
    足以正確計算該帳戶金額之憑證及紀錄，以供稽徵機關查核
    。．．．」、「營利事業記載股東可扣抵稅額帳戶之起訖期
    間，應為每年1月1日起到12月31日止。但營利事業之會計年
    度，經依第23條規定核准變更者，得申請稽徵機關核准依其
    會計年度之起訖日期。營利事業自87年度起設置之當年度股
    東可扣抵稅額帳戶之期初餘額為零；新設立營利事業於設立
    時，亦同。其以後年度股東可扣抵稅額帳戶期初餘額，應等
    於其上年度期末餘額。」、「營利事業分配屬87年度或以後
    年度之盈餘時，應以股利或盈餘之分配日，其股東可扣抵稅
    額帳戶餘額，占其帳載累積未分配盈餘帳戶餘額之比率，作
    為稅額扣抵比率，按各股東或社員獲配股利淨額或盈餘淨額
    計算其可扣抵之稅額，併同股利或盈餘分配。其計算公式如
    下：稅額扣抵比率=股東可扣抵稅額帳戶餘額÷累積未分配
    盈餘帳戶餘額、股東（或社員）可扣抵稅額= 股利（或盈餘
    ）淨額×稅額扣抵比率。」、「營利事業有左列各款規定情
    形之一者，應就其超額分配之可扣抵稅額，責令營利事業限
    期補繳：1.違反第66條之2第2項、第66條之3或第66條之4規
    定，虛增股東可扣抵稅額帳戶金額，或短計第66條之6規定
    之帳載累積未分配盈餘帳戶金額，致分配予股東或社員之可
    扣抵稅額，超過其應分配之可扣抵稅額者。」，分別為所得
    稅法第66條之1第1項、第66條之2、第66條之6第1項、第114
    條之2第1項第1款所明定。
二、本件原告90年度股東可扣抵稅額帳戶變動明細表申報，列報
    期初餘額5,027,266元、分配股利總額或盈餘總額所含之可
    扣抵稅額1,486,659元，被告以其89年度股東可扣抵稅額帳
    戶期末餘額經核定為1,387,411元，乃調整核定其90年度股
    東可扣抵稅額期初餘額為1,387,411元、分配股利總額或盈
    餘總額所含之可扣抵稅額為778,351元，其超額分配可扣抵
    稅額708,308元等情，有原告90年度股東可扣抵稅額帳戶變
    動明細表及全年股利分配彙總資料申報書等影本附於原處分
    卷可稽。原告對被告將其88年度特別公積所含之可扣抵稅額
    3,639,855元，自其申報89年度股東可扣抵稅額帳戶餘額中
    減除，致使結轉90年度股東可扣抵稅額期初餘額減少，及90
    年度稅額扣抵比率因而下降，遂導致核定90年度超額分配不
    服，並主張其88年度、89年度之盈餘中分別有37,485,626元
    、19,254,239元係所得稅利益，為免分配此盈餘致影響未來
    公司發展及股東權益，乃於股東會分配各該年度之盈餘時，
    決議自發性提撥為特別公積，因原告視為保留盈餘，故未減
    除所含之當年度已納營利事業所得稅額等語。第以原告身為
    營利事業，於申報其各年度數據本係援引其內部資料為之，
    自不容事後諉為不知，是其對系爭90年度及之前88年度、89
    年度股東可扣抵稅額帳戶變動明細表、全年股利分配彙總資
    料申報書、未分配盈餘申報書等申報之內容當知之甚詳，毋
    庸置疑。經查原告89年度股東可扣抵稅額帳戶變動明細表申
    報，經被告核定後，因原告未申請復查而告確定，為原告所
    不否認之事實，原告固以88、89年度2個年度連帶影響其權
    益資為爭執。惟查原告於89.5.6股東常會擬定其88年度盈餘
    分派案提請承認（第二案），通過提列未實現所得稅利益
    37,485,626元為特別盈餘公積，嗣於91.5.11.股東常會擬定
    其89年度盈餘分派提請承認（第二案），亦通過提列未實現
    所得稅利益19,254,239元為特別盈餘公積等情，有原告上開
    股東常會議事錄及盈餘分派表影本在卷可資參照，是原告對
    其88年度、89年度所提列之37,485,626元、19,254,239元金
    額均係特別盈餘公積，甚為明瞭，且其89年度會計師簽證申
    報案件報告中，科目性質欄3230特別公積欄係記載「特別盈
    餘公積係申報公司因88年度產生之未實現所得稅利益」字樣
    ，金額為37,485,626元，而90年度會計師簽證申報案件報告
    科目性質欄3230特別公積欄亦記載「特別盈餘公積係申報公
    司因88年度及89年度產生之未實現所得稅利益」等字樣，足
    見其對於88年度、89年度所提列之37,485,626元、
    19,254,239 元金額性質係屬特別盈餘公積，非惟熟稔，復
    於嗣後年度承前續予處理，其本應在88年度、89年度股東可
    扣抵稅額帳戶變動明細表申報時予以覈實正確計算及列報，
    卻捨此不為，自有可議，所稱該等金額係決議自發性提撥為
    「特別公積」，並視為保留盈餘云云，顯係推諉之詞，實無
    可取，則其明知特別盈餘公積已含當年度已納營利事業所得
    稅額，卻不依所得稅法第66條之4第1項第3款規定予以減除
    ，其有違反法律強制規定之情形，甚為灼然，殊難以其公司
    帳載「特別公積」字樣而予以免除。至原告所謂將88、89年
    度提列之特別盈餘公積視為保留盈餘，致未予減除當年度已
    納營利事業所得稅額一節，顯係將未分配盈餘課稅與股東可
    扣抵稅額混為一談，殊無足採。是被告將原告88年度、89年
    度股東可扣抵稅額帳戶變動明細表予以調整，亦僅係依法為
    之，使原告股東可扣抵稅額與其財務會計及稅務申報趨於一
    致，呈現實況而已，原告要難以上開2年度之核定在時間上
    緊接，而解免其確有超額分配之違章之成立。故被告以原告
    90年度股東可扣抵稅額期初餘額係承接上期即89年度股東可
    扣抵稅額期末餘額，而其89年度股東可扣抵稅額期末餘額經
    核定為1,387,411元，乃據以調整核定其90年度股東可扣抵
    稅額帳戶期初餘額為1,387,411元、分配股利總額或盈餘總
    額所含之可扣抵稅額為778,351元，並核定超額分配可扣抵
    稅額為708,308元，即非無據。從而被告以原告90年度股東
    可扣抵稅額超額分配，除責令其補繳可扣抵稅額708,308 元
    外，並予以課處罰鍰，所為處分，揆諸首揭法條規定，並無
    違誤，訴願決定予以維持，亦無不合，原告徒執前詞，訴請
    撤銷，為無理由，應予駁回。
據上論結，本件原告之訴為無理由，依行政訴訟法第98條第3項
前段，判決如主文。
中　　華　　民　　國　　94　　年　 　8　　月　 25  　 日
                    第二庭審判長  法    官  鄭忠仁
                                  法    官  蕭忠仁
                                  法    官  林育如
上為正本係照原本作成。
如不服本判決，應於送達後20日內，向本院提出上訴狀並表明上
訴理由，如於本判決宣示後送達前提起上訴者，應於判決送達後
20日內補提上訴理由書（須按他造人數附繕本）。
中　　華　　民　　國　　94　　年　 　8　　月　 25  　 日
      　　　　　　　　　　　　　　書 記 官　林惠堉
